【裁判字號】    96,簡上,544
【裁判日期】    971110
【裁判案由】    詐欺
【裁判全文】
臺灣臺南地方法院刑事判決             96年度簡上字第544號
上  訴  人  甲○○
即  被  告
指定辯護人  林宜靜  本院公設辯護人
上列上訴人即被告因詐欺案件，不服中華民國96年9月14日本院
96年度簡字第3210號第一審判決（聲請簡易判決處刑案號：97年
度偵字第3528號），提起上訴，本院管轄之第二審合議庭認本件
不宜逕以簡易判決處刑，改依通常程序自為第一審判決如下：
    主  文
原判決撤銷。
甲○○無罪。
    理  由
壹、聲請簡易判決處刑意旨略以：
    被告甲○○於民國95年11月間，因見網路上刊有可代辦貸款
    之廣告，而得知姓名年籍不詳、自稱「張文成」之人欲收購
    金融帳戶，應能預見一般人取得他人金融帳戶之行徑，常與
    財產犯罪之需要密切相關，且取得他人存摺之目的，在於取
    得贓款及掩飾犯行不易遭人追查，對於提供帳戶，雖無引發
    他人萌生犯罪之確信，但仍以縱若有人持以犯罪，亦不違反
    其幫助犯罪之本意，竟基於幫助「張文成」及其所屬詐欺集
    團成員之故意，於95年11月23日，將其所有臺灣郵政股份有
    限公司高雄前鋒郵局帳戶（帳號：00000000000000號，以下
    均稱系爭帳戶）及土地銀行新興分行帳戶（聲請書未記載帳
    號）之存摺、提款卡郵寄至臺中市○區○○路1段520號，提
    供予詐騙集團使用。嗣「張文成」所之詐欺集團成員即於共
    同意圖為自己不法所有意圖之犯意聯絡，於96年12月初某日
    ，在網路上刊登可代辦中國信託貸款之廣告，適缺錢恐急之
    丙○○瀏覽得知此訊息，而依照網頁上所留之訊息撥打
    0000000000電話與詐騙集團成員聯絡，並依詐騙集團成員之
    指示，分別於96年12月6日及7日，在臺南市第三信用合作社
    、郵局等地，將新台幣（下同）4萬5000元、2萬9000元及5
    萬元匯入被告所有之系爭帳戶。嗣因丙○○發覺有異始知受
    騙，報警查知上情。因認被告涉有刑法第30條第1項、第339
    條第1項之幫助詐欺取財罪嫌。
貳、聲請意旨認為被告涉犯幫助詐欺取財罪所憑之證據如下：
    一、被告於警詢及檢察事務官訊問時，承認開立系爭帳戶及將
        系爭帳戶存摺、提款卡寄予年籍不詳之「張文成」。
    二、被害人丙○○於警詢時指訴被詐騙情節。
    三、系爭帳戶帳戶開戶資料、對帳單、存款明細帳及被害人丙
        ○○匯款交易單等，為其主要論據。
參、被告及辯護人之辯解：
  一被告部分：
    訊據被告始終否認有聲請意旨所指幫助詐欺之故意，並辯稱
    ：其因刷卡消費過多，積欠銀行款項，所有之不動產遭法院
    查封，個人已無信用，無法向銀行辦理貸款，見網路有代辦
    貸款廣告，依廣告上之電話與自稱「張文成」之人聯絡，因
    「張文成」告以可以其所有之二銀行帳戶作資金移轉，以形
    成帳戶內有大量資金往來之假象，再以此假象為憑向銀行借
    款，「張文成」並告以為避免其以提款卡將帳戶內用以形成
    假象資金領走，故除帳戶存摺外，要求其一併提供相關帳戶
    提款卡，需時要3星期，其因此信以為真，依「張文成」指
    示將系爭帳戶存摺、提款卡一併寄至指示地點，並持續以撥
    打「張文成」之0000000000號行動電話聯絡至95年12月27日
    ，之後即無法再聯絡，其對被害人感到抱歉，但其也是受害
    人等語。
  二辯護意旨略以：
    系爭帳戶係被告於68年間申請，且依財團法人金融聯合徵信
    中心函覆資料可知，被告於96年2月5日遭強制停卡，之前停
    用之信用卡數為33張，強制停卡數為12張，停卡原因為消費
    款項未繳，並說明被告可能係被害人；被告積欠龐大卡債，
    其所有之房子遭法院查封，即將拍賣，致被告欲辦理貸款以
    免遭拍賣，而誤信詐騙集團成員「張文成」之指示，交付系
    爭帳戶存摺及提款卡，被告並無幫助欺詐之犯意等語。
肆、本院無法形成有罪確信之心證理由：
  一按犯罪事實應依證據認定之，無證據不得認定犯罪事實；不
    能證明被告犯罪者，應諭知無罪之判決。刑事訴訟法第154
    條第2項、第301條第1項，分別定有明文。此所謂認定犯罪
    事實之證據，係指足以認定被告確有犯罪行為之積極證據而
    言，如未發現相當證據，或證據不足以證明，自不能以推測
    或擬制之方法，以為裁判基礎。再認定不利於被告之事實，
    需依積極證據，茍積極證據不足為不利於被告事實之認定時
    ，即應為有利於被告之認定，更不必有何有利之證據。又刑
    事訴訟上證明之資料，無論其為直接證據或間接證據，均須
    達於通常一般人均不致於有所懷疑，而得確信其為真實之程
    度，始得據為有罪之認定，若其關於被告是否犯罪之證明未
    能達此程度，而有合理性懷疑之存在，致使無從形成有罪之
    確信，根據「罪證有疑、利於被告」之證據法則，即不得遽
    為不利被告之認定。以情況證據（即間接證據）斷罪時，尤
    須基於該證據在直接關係上所可證明之他項情況事實，本乎
    推理作用足以確證被告有罪，方為合法，不得徒憑主觀上之
    推想，將一般經驗上有利被告之其他合理情況逕予排除（最
    高法院29年上字第3015號、76年臺上字第4986號判例參照）
    。
  二經本院查：
    (一)本案之爭點：
      查系爭帳戶係被告申請開立，並於聲請簡易判決處刑意旨
      所載之時間，將系爭帳戶存摺及提款卡寄予姓名年籍不詳
      之男子「張文成」，嗣有欲辦理貸款之被害人丙○○，依
      網頁代辦申請貸款訊息廣告與詐騙集團聯絡，遭詐騙集團
      施用詐術而陷於錯誤，並依詐騙集團成員指示，於上開時
      、地，共匯款12萬4千元至被告系爭帳戶內，旋由詐騙集
      團成員提領一空之事實，業據被告自承在卷，核與證人即
      被害人丙○○於警詢時證述之情相符，此外，並有系爭帳
      戶帳戶開戶資料、對帳單、存款明細帳及被害人丙○○匯
      款交易單各一份在卷可資佐證，此部分之事實要可認定。
      故本案之爭點應為被告交付系爭帳戶存摺、提款卡予姓名
      年籍不詳之男子「張文成」，其主觀上是否有幫助詐騙集
      團詐欺取財之不確定故意，核先敘明。
    (二)次查：
      1.被告使用之信用卡數達33張，遭強制停卡共12張，因消
        費款項未繳納而經強制停卡時間為96年2月5日等情節，
        有財團法人金融聯合徵信中心96年4月16日信用卡戶基
        本資訊查詢資料1紙在卷為憑（見96年度核交字第861號
        卷頁6）。足認被告確有因使用信用卡消費過度而無力
        繳交消費款項之情形 。
      2.其次，被告因與李修賢、鄭禎藩共同積欠債權人國泰世
        華商業銀行股份有限公司983504元，經債權人就被告所
        有之坐落於高市○○區○○段54號土地及其上建物（高
        雄市左營區○○○路5號11樓之5）聲請強制執行，並經
        法院查封等情節，業經本院向臺灣高雄地方法院調取該
        院95年度執字第79529號卷，核閱屬實。據此足以認定
        被告確有因積欠銀行款項，經債權人銀行向法院聲請對
        其所有之不動產強制執行之事實，要可認定。
      3.綜合上述1.、2.可知，被告因信用卡消費過度而無法清
        償借款，致銀行向法院聲請拍賣其所有之不動產之事實
        ，應可認定。
      4.按一般個人欲向銀行等金融機構貸款，均須經貸款機構
        對其還款能力為一定之徵信，據以判斷貸款人是否有清
        償之能力，其判斷之標準，無非是藉由其工作收入及其
        他擔保品（包括不動產及連帶保證人），此為公眾周知
        之事實。查被告積欠信用卡債務及其所有之不動產經法
        院強制執行中之事實，已如前述，除另有保證人外，揆
        諸上開公眾周知之事實，一般金融機構不可能貸款予被
        告，換言之，被告不可能自通常之金融機構以正常方式
        貸款，要無疑義。從而，被告辯稱其為辦理貸款以避免
        不動產遭拍賣，但因信用破產已無法貸得款項，遽而相
        信「張文成」所述製造帳戶資金往來頻繁之假象，藉此
        向銀行借款等情節，並非全然不可採信。此為合理懷疑
        之一。
    (三)此外：
      1.自稱「張文成」之詐騙集團成員，用供與被告聯絡之行
        動電話0000000000號，係林永康於92年4月26日向遠傳
        電信股份有限公司所申請易付卡門號，申辦時係電話公
        司以電話確認即可開通，惟並未填寫相關申請書等資料
        一節，業據遠傳電信股份有限公司96年6月7日以遠傳（
        企管）字第09610601127號函覆在卷（見96年度核交卷
        861 號卷頁16），而證人林永康於檢察事務官訊問時，
        證稱：其曾申請0000000000號手機，申辦完一週後，就
        交予一姓名年籍不詳之男子「阿順」使用，並未收受好
        處，因大家是朋友而交予「阿順」，不知道手機有無供
        作非法使用等語（見核交卷頁25至26）。查證人林永康
        因犯竊盜（2罪）及違反毒品危害防制條例等案件，經
        法院判處有期徒刑1年2月、7月、7月確定，並定應執行
        刑2年2月，其自93年起至95年2月15日止入監執行，此
        有全國刑案查註紀錄表1份在卷可為憑（見核交卷頁20
        至23）。本院揆諸證人林永康上開證述內容並詳細核對
        其執行紀錄可知，足認0000000000號行動電話自林永康
        申請後不久，即由姓名不詳之人使用中，要無疑義。
      2.被告使用之電話為00-0000000號一節，有財團法人金融
        聯合徵信中心信用卡戶基本資訊一紙（見核交卷頁6）
        ；被告以其所有之00-0000000號電話，分別於95年12月
        19日21時4分起至21時6分止、12月25日20時18分起至20
        時19分止、12月26日15時49分起至15時55分止、12月27
        日起12時29分01秒起至12時29分42秒止、12月27日13時
        58分起至14時止、12月27日16時33分起至16時34分止、
        12月28日10時16分起至10時19分止，以其電話與詐騙集
        團成員「張文成」用供與被告聯絡之行動電話號碼
        0000000000號聯絡一節，有電話雙向通聯紀錄一紙在卷
        可資佐證（見卷頁13），本院參諸上開電話通聯紀錄，
        除第4次通話時間僅約30秒外，其餘每次電話通話時間
        均在1分鐘以上，足認被告自95年12月19日起至12月28
        日止，確實均有以電話與0000000000號不明使用人聯絡
        之事實，要可認定。
      3.按坊間詐騙集團欲收買或收取他人金融帳戶存摺、提款
        卡等物，用供犯罪所用，固有巧立各種名目或代價收取
        ，其交付之方式或是約定某一地點交付、或是以其他方
        式交付，惟均有一特徵，即雙方事後不再有任何聯絡，
        詐騙集團成員均不會留下任何聯絡方法（如電話）予提
        供上開物品之人，用以避免日後犯罪經發覺後，司法機
        關藉此循線查獲，此為現今一般利用人頭帳戶犯罪之情
        形，亦是現今此類詐欺或恐嚇取財案件大多只能追查至
        提供帳戶之人為止，不易查獲詐騙集團首腦及各項分工
        成員之窘境。查，參酌上開(三)1.2.所述之情節可知，被
        告供稱其依「張文成」指示，將系爭帳戶存摺及提款卡
        寄出後，仍持續以電話與姓名年籍不詳之男子「張文成
        」0000000000號聯繫之情節，確係出於真實，應可採信
        。本院揆諸被告交付系爭帳戶存摺及提款卡等物予不詳
        男子「張文成」後，竟仍持續與之聯絡達10日之久，通
        話時間多超過1分鐘以上，顯與上開詐騙集團收取帳戶
        存摺後不與提供之人聯絡之一般情形不同。是被告辯稱
        其擔心帳戶遭人利用，提供系爭帳戶存摺後，以避免帳
        戶供作犯罪使用，而持續與不詳姓名男子「張文成」聯
        絡，尚難認係純屬空洞卸責之詞，並非不足採信。換言
        之，詐騙集團為使被告採信其騙術，而仍與被告保持聯
        絡，致被告陷於錯誤，亦有可能。被告是否係基於幫助
        詐欺之故意或不確定而提供系爭帳戶存摺、提款卡等物
        ，尚有可疑之處，此為合理懷疑之二。
    (四)又被告於95年12月15日、12月12日、96年4月16日及95年
      12月15日，分別經臺北縣警察局永和分局中正橋派出所、
      臺南市警察局第一分局後甲派出所、臺北縣警察局永和分
      局及臺南市警察局刑警大隊，各就被告所有之臺灣土地銀
      行及臺灣郵政帳戶通報為警示帳戶，並於95年12月11日及
      96年4月16日通報說明中附記「本ID可能為被害人，敬請
      查詢單位論其身分，勿驟駁其申請」等旨，有財團法人金
      融聯合徵信中心96年8月23日通報案件紀錄資訊1紙可資佐
      證（見核交卷頁27），足可堪認司法警察於通報被告帳戶
      為警示帳戶之際，業已發覺被告可能係被害人之相當合理
      懷疑，雖然通報警示帳戶，惟為求慎重，仍註記上開事項
      ，用供提醒其他金融機構，要可認定。從而，依上開記載
      ，被告究竟是加害人或被害人，尚有可疑之處，此為合理
      懷疑之三。
    (五)查被告雖於檢察官事務官訊問時，自承將帳戶存摺等物交
      予他人，以致成為詐取財物之工具，為其疏失等情（見核
      交卷頁4）。被告所述上情，與其將系爭帳戶存摺、提款
      卡交給他人，欲向銀行辦理貸款清償情節，確實有矛盾不
      合之處。惟以社會上騙徒能言善道，善良民眾為匪夷所思
      之說詞所惑，而為不合情理之舉措者，屢見不鮮。騙徒倘
      如被告所稱以俟帳戶資金往來頻繁之假象，始可辦理銀行
      貸款核撥，誘使提供提款卡及密碼，也有些許說服力。被
      告一時失察，遭歹徒詐騙，原屬可能。何況，被告既然多
      年來均處於債務狀況不佳之情形，且於提供系爭帳戶存摺
      及提款卡等物後，竟仍持續與姓名年籍不詳之犯罪集團成
      員聯絡，其所稱情節縱有不合事理之處，原屬尋常，惟揆
      諸上開最高法院判決要旨，被告並無自證己罪之義務，自
      不能因此認為被告所辯情節，核屬無稽，不能採取，而逕
      認其罪責。
    (六)復查，被害人丙○○指訴情節及金錢係匯入系爭帳戶，僅
      能證明被害人丙○○有被詐欺之情，不能因此即認定被告
      有幫助之故意。另被告提供系爭帳戶存摺、提款卡等物，
      尚存有因被告不夠警覺，遭人詐騙之可能性，仍不足據為
      認定被告有幫助故意之積極事證。至於依被告供述，其業
      無還款能力，竟欲與張文成利用帳戶資金往來頻繁之假象
      ，憑此假象向金融機構貸得款項之目的，其心態固不足取
      ，惟尚未達詐欺構成要件行為之著手實施階段，且非本院
      審酌之範圍，附此敘明。
伍、綜上所述，檢察官起訴所指事證，尚不足以使本院形成被告
    犯罪之確切心證。此外，卷內並無其他積極證據，足資證明
    被告有聲請意旨所指幫助詐欺取財犯行，既不能證明被告犯
    罪，自應諭知被告無罪之判決。被告上訴否認犯罪，為有理
    由，自應由本院將原判決撤銷，惟因本件有刑事訴訟法第
    451 條之1第4項第3款之情形，依同法第452條之規定，自應
    由本院適用第一審之通常程序，改諭知被告無罪之判決。
陸、據上論斷，應依刑事訴訟法第455條之1第1項、第3項、第
    452條、第369條第1項前段、第364條、第301條第1項，判決
    如主文。
本案經檢察官薛水生偵查後聲請簡易判決處刑，檢察官乙○○到
庭執行職務。
中    華    民    國    97    年    11    月    10    日
                  刑事第八庭    審判長法  官 洪士傑
                                      法  官 許蕙蘭
                                      法  官 周紹武
以上正本證明與原本無異
如不服本判決應於收受本判後10日內向本院提出上訴書狀，並應
敘述具體理由。其未敘述上訴理由者，應於上訴期間屆滿後20日
內向本院補提理由書狀（均須按他造當事人之人數附繕本）「切
勿逕送上級法院」。
                                書記官  王政煌
中    華    民    國    97    年    11    月    11    日


司法院資訊處製作；財團法人民間司法改革基金會備份。
